最　高　行　政　法　院　判　決　　　　　　　　　　九十一年度判字第三二五號
　　原　　　告　己○○○
　　　　　　　　甲○○
　　　　　　　　丁○○
　　　　　　　　丙○○
　　　　　　　　戊○○
　　　　　　　　乙○○兼共同.
　　被　　　告　財政部臺灣省南區國稅局
　　代　表　人　許虞哲
右當事人間因遺產稅事件，原告不服行政院中華民國八十九年四月十四日台八十九訴
字第一○六九四號再訴願決定，提起行政訴訟。本院判決如左：
　　主  文
原告之訴駁回。
訴訟費用由原告負擔。
　　事  實
緣本件被繼承人沈先助於民國八十六年九月十五日死亡，由原告等人共同繼承，並於
八十七年五月五日向被告申報遺產稅。被告以被繼承人於八十四年十月二日及八十五
年十一月十九日分別將座落於臺南縣新營市鎮七八二之一、七八二之二、七八二
之三、七八二之五地號四筆農地及臺南縣新營市○○段一三五九之六地號土地一筆，
贈與其子，並於八十五年二月十日及八十六年三月十一日繳清贈與稅，該五筆土地屬
被繼承人死亡前三年內贈與之財產，乃將之併入遺產，核定遺產總額為新臺幣（以下
同）三六四、四六七、五四九元，應納遺產稅額一二一、八六五、五七○元。原告不
服，以被繼承人死亡前三年內贈與財產已繳納之贈與稅連同利息，應自遺產稅額內扣
抵云云，申經復查結果，未准變更，原告不服，訴願、再訴願，均遭決定駁回，遂提
起行政訴訟。茲摘兩造訴辯意旨於次：
原告起訴意旨略謂：一、被告否准原告等之依據係財政部六十九年十月二十八日台財
稅第三八八七九號函規定，其所適用範圍係遺產及贈與稅法修法前第十七條第一項第
五款：「遺產中之農業用地由繼承人或受遺贈人，繼續農業生產者，扣除其土地價值
之半數。但由能自耕之繼承人一人繼承，繼續經營農業生產者，扣除其土地價值之全
數。」及第二十條第五款：「家庭農場之農業用地，贈與由能自耕之配偶或民法第一
千一百三十八條所定繼承人一人受贈而繼續經營農業生產者，方能不計入贈與總額」
。二、八十四年一月十五日及八十七年六月二十六日修正生效之遺產及贈與稅法：「
數人繼承或受贈農地，繼續農業生產五年均可適用免稅」，立法意旨係鼓勵農地繼承
或贈與民法第一千一百三十八條所定之繼承人繼續農業生產五年均可免徵遺產及贈與
稅。且贈與稅為遺產稅之輔助稅，故於遺產及贈與稅法第十五條規定：「未併入三年
內遺產之贈與財產，應依法課稅」，又同法第十一條規定：「被繼承人死亡前三年內
贈與之財產，依同法第十五條之規定併入遺產課徵遺產稅者，應將已納之贈與稅連同
郵政儲金匯業局一年期定期存款利率計算之利息，自應納遺產稅額內扣抵」，乃避免
同一標的重複課徵贈與稅及遺產稅。三、「關於遺產及贈與稅之課徵，本法未規定者
，適用其他法律之規定」為遺產及贈與稅法第五十八條所明定。查民法第九十九條第
二項規定「附解除條件之法律行為，於條件成就時，失其效力」，同法第一百條規定
「附條件之法律行為當事人，於條件成否未定前，若有損害相對人因條件成就時所應
得利益之行為，負賠償損害之責任」。被告依遺產及贈與稅法第十五條第二款規定「
被繼承人死亡前三年內贈與民法第一一三八條規定之繼承人新營市鎮七八二之一
、七八二之二、七八二之三、七八二之五及同市○○段一三五九之六號等五筆農地計
二二、八八三、六一五元，於被繼承人死亡時，視為遺產，併入其遺產總額課徵遺產
稅」，被告以申請人復查時所列計算式未考量前開五筆農地雖併計遺產總額惟亦同額
增加農地扣除額，是並未使稅額增加，致可扣抵之稅額及利息皆為零而否准按遺產及
贈與稅法第十三條首段扣除已納贈與稅及利息三、二九六、四六六元，被告顯然已誤
解同法第十七條第一項第六款規定「遺產中之農業用地及其地上農作物由繼續經營農
業生產者，扣除其土地及地上農作物價值之全數。但該土地如繼續供農業使用不滿五
年者，應追繳應納稅賦」，明文規定併入遺產農地如申請人所計算之增加應納稅額為
一一、四四一、八○七元（即二二、八八三、六一五元＊五○％），其解除條件（即
免追繳遺產稅）為繼續農業使用滿五年以上，故按遺產及贈與稅法第十一條後段規定
及民法第一百條規定「被繼承人死亡前三年內贈與之財產，依第十五條之規定併入遺
產課徵遺產稅者，應將已納之贈與稅連同按郵政儲金匯業局一年期定期存款利率計算
之利息，三、六三五、六二三元，自應納遺產稅額中扣抵，併入條件追繳之遺產稅一
一、四四一、八○七元，較已納之贈與稅加計利息三二、八三五、六二三元較高，故
依但書規定，條件成就時之抵稅利益為三、六三五、六二三元，應自應納稅額中扣抵
，被告自不可在條件成否未定前，損害否准申請人條件成就時應得之抵稅利益三、六
三五、六二三元。四、財政部為詳述條件追繳遺產稅應納稅額分別以財政部七十二年
九月二十日台財稅第三六六一八四號函規定「減免農業用地後五年內申請以該土地抵
繳遺產稅者，應先追繳應納稅額」，財政部八十六年一月十五日台財稅第八六一八七
九七一二號函規定「遺產為耕作之農業用地，經依規定免稅者，仍應列管，若五年內
未繼續耕作應追繳應納稅賦」，財政部七十五年十二月二十四日台財稅第七五七六七
八一號函規定「所稱繼續經營五年期間，應自被繼承人死亡之日起算」，財政部七十
五年七月十日台財稅第七五四九一一八號函規定「免徵遺產稅之農地如於五年內移轉
時，應追繳應納稅賦」，財政部七十九年五月三十一日台財稅第七九○○八二七六一
號函規定「繼續經營農業生產之認定原則」，財政部八十五年六月十九日台財稅第八
五○二九九四九八號函規定「依法免稅農業用地，如嗣後有部分未繼續經營農業生產
，就該部分追繳應納稅賦」。五、訴願決定機關前後處分互相矛盾：財政部為國家掌
管賦稅之最高行政機關，應能體察該法之立法意旨，故其在處理台灣省北區國稅局所
轄之農地贈與案，八十八年九月二日台財稅第八八一九四○六一二號函示：「如經查
仍繼續作農業使用而無應追繳贈與稅之情事，因係『回復未為贈與之狀態』，准免追
繳贈與稅」。本案乃「被繼承人死亡前三年內贈與之財產，依遺產及贈與稅法第十五
條規定併入遺產課徵遺產稅」，其前揭函示之『回復未為贈與之狀態』相符，但訴願
決定機關卻又作出訴願駁回之決定，互相矛盾之，有違財政部是國家掌管賦稅最高行
政機關之本旨，其不當與違誤之處，實不言可諭；又行政訴訟法第四條明定：「行政
法院之判決，就其事件有拘束各關係機關之效力」，故本案應與鈞院八十五年度判字
第二三八四號判決，持相同意見，以免訴願決定機關前後處分相互矛盾。六、綜上所
述，原處分及一再訴願決定，實屬違誤，請併予撤銷等語。
被告答辯意旨略謂︰一、按「被繼承人死亡前三年內贈與下列個人之財產，應於被繼
承人死亡時，視為被繼承人之遺產，併入其遺產總額，依本法規定徵稅：二、被繼承
人依民法第一千一百三十八條及一千一百四十條規定之各順序繼承人。」、「被繼承
人死亡前三年內贈與之財產，依第十五條之規定併入遺產課徵遺產稅者，應將已納之
贈與稅連同按郵政儲金匯業局一年期定期存款利率計算之利息，自應納遺產稅額內扣
抵。但扣抵額不得超過贈與財產併計遺產總額後增加之應納稅額。」、「左列各款，
應自遺產總額中扣除，免徵遺產稅：六、遺產中之農業用地及其地上農作物，由繼承
人或受遺贈人，繼續經營農業生產者，扣除其土地及地上農作物價值之全數。．．．
。」為行為時遺產及贈與稅法第十五條第二款、第十一條、第十七條第一項第六款所
明定。二、本件被繼承人係於死亡前三年內贈與新營市鎮七八三之一等農地四筆
，經依前揭規定併計遺產總額後，又因係農業用地而扣除土地價值全數，是並未增加
遺產稅額，揆諸首揭遺產及贈與稅法第十一條規定，可扣抵之稅額及利息為零。至新
營市○○段一三五九之六土地，經併入遺產後使遺產稅額增加九五六、三五七元(1,9
12,7I5*50%=956,357 )，而已納之贈與稅三九、六六一元連同加計利息二、七三一元
(3 9,661*(295/365*6% +125/365*5.95%)=2,731) 僅共計四二、三九二元，應准予全
數扣抵，是本件原核定扣抵金額四二、三九七元，至原告所舉民法規定之附條件法律
行為之效力及期待利益之保護，係法律認定誤解。另原告所列算式，係未考量農地雖
併計遺產總額惟亦同額增加農地扣除額，是並未使稅額增加，致可扣抵之稅額及利息
皆為零；又原告所舉財政部八十八年九月二日台財稅第八八一九四○六一二號函釋，
系指贈與人將農地贈與受贈人，於五年列管期間內，受贈人將受贈農地回贈與贈與人
時，如經查至回贈前原受贈人仍繼續作農業使用而無應追繳贈與稅情事，因係回復未
為贈與之狀態，准免繳贈與稅亦免再加以列管，核與本件案情無涉。
　　理  由
按「被繼承人死亡前三年內贈與下列個人之財產，應於被繼承人死亡時，視為被繼承
人之遺產，併入其遺產總額，依本法規定徵稅：一、被繼承人之配偶。二、被繼承人
依民法第一千一百三十八條及第一千一百四十條規定之各順序繼承人。三、前款各順
序繼承人之配偶。」「被繼承人死亡前三年內贈與之財產，依第十五條之規定併入遺
產課徵遺產稅者，應將已納之贈與稅連同當地銀錢業通行之一年期定期存款利率計算
之利息，自應納遺產稅額內扣抵。但扣抵額不得超過贈與財產併計遺產總額後增加之
應納稅額。」遺產中之農業用地及其地上農作物，由繼承人或受遺贈人，繼續經營農
業生產者，應自遺產總額中扣除其土地及地上農作價值之全數，為行為時遺產及贈與
稅法第十五條、第十一條第二項及第十七條第一項第六款首段所明定。本件被繼承人
沈先助於八十六年九月十五日死亡，由原告等人共同繼承，並於八十七年五月五日向
被告申報遺產稅。被告以被繼承人於八十四年十月二日及八十五年十一月十九日分別
將座落於臺南縣新營市鎮七八二之一、七八二之二、七八二之三、七八二之五地
號四筆農地及臺南縣新營市○○段一三五九之六地號土地一筆，贈與其子，並於八十
五年二月十日及八十六年三月十一日繳清贈與稅，該五筆土地屬被繼承人死亡前三年
內贈與之財產，乃將之併入遺產，核定遺產總額為三六四、四六七、五四九元，應納
遺產稅額一二一、八六五、五七○元。原告等不服，以被繼承人死亡前三年內贈與五
筆土地計二二、八八三、六一五元，課徵贈與稅三、二九六、四六六元，依行為時遺
產及贈與稅法第十一條第二項規定併入遺產課稅，使應納稅額增加一一、四四一、八
○七元，較已納贈與稅連同加計利息總額三、六三五、六二三元為高，故應自遺產稅
額中扣抵三、六三五、六二三元。又農地繼承及贈與民法第一千一百三十八條規定之
繼承人免徵遺產稅及贈與稅，且依稅捐稽徵法第四十八條之三規定，以較有利當事人
之法律為優先考量，原處分依據財政部六十九年十月二十八日台財稅字第三八八七九
號函釋核課稅捐，不利原告等云云，申經復查結果，以被繼承人生前於八十四年十月
二日贈與其子之臺南縣新營市鎮七八二之一、七八二之二、七八二之三及七八二
之五地號農地四筆併計遺產總額後，因該四筆土地屬農業用地可扣除土地價值全數，
並未增加遺產稅額，依行為時遺產及贈與稅法第十一條第二項規定，可扣抵稅額及利
息為零。至八十五年十一月十九日贈與之新營市○○段一三五九之六地號土地，經併
入遺產後使遺產稅額增加九五六、三五七元，而已納贈與稅三九、六六一元連同加計
利息二、七三一元共計四二、三九二元，應在全數扣除，是被告核定可扣抵金額為四
二、三九二元，並無不合。至原告等所提計算方式係未考量農地併計遺產總額亦同額
增加農地扣除額，並未使稅額增加，致可扣抵之稅額及利息均為零，而稅捐稽徵法第
四十八條之三之規定，僅適用於違章處罰之案件，對於課徵本稅部分，尚無適用，乃
未准變更。揆諸首揭規定，核無違誤，一再訴願決定遞予維持，亦無不合。至原告起
訴主張各節，除原決定業已論明，毋庸贅述外，查被繼承人死亡前三年已納之贈與稅
連同利息，自遺產稅額內扣抵，固為遺產及贈與稅法第十一條第一項所規定，惟本件
被繼承人死亡前先為贈與嗣由原告等繼承之前述四筆農地，依同法第十七條第一項第
六款規定，既因自遺產總額中扣除土地價值之全數，而無遺產稅之繳納，自無應將贈
與稅自應納遺產稅內扣抵之餘地。又上揭遺產及贈與稅法第十一條第二項之規定，於
被繼承人死亡前後並無修正，不生新舊法適用之問題。至所引財政部八十八年九月二
日台財稅字第八八一九四○六一二號函釋，係指贈與人贈與受贈人，於五年列管期間
內，受贈人將受贈農地回贈與贈與人時，如經贈前原受贈人仍繼續作農業使用而無應
追繳贈與稅情事，因係回復未為贈與，准免繳贈與稅亦免再加以列管，與本案情形有
別，另所舉本院八十五年度判字第二三八四號判決，係就八十四年一月十三日修正公
布之遺產及贈與稅法第十七條第一項第六款與修正前同條款之規定，何者對當事人為
有利之論斷，於本案亦無其適用。再者，本件被繼承人生前為本件土地之贈與時，既
未曾附有若其死亡，其贈與行為即失其效力之附款，即無被繼承人死亡，解除條件成
就與否之可言。原告謂本件應有民法第九十九條第二項及第一百條之適用乙節，亦不
足取。其起訴意旨難謂有理，應予駁回。
據上論結，本件原告之訴為無理由，爰依行政訴訟法施行法第二條、行政訴訟法第九
十八條第三項，判決如主文。
中　　華　　民　　國　　九十一　　　年　　　二　　　　月　　　二十七　　日
                    最 高 行 政 法 院  第 四 庭
                                審 判 長 法  官　　　廖　政　雄
                                         法  官　　　趙　永　康
                                         法  官　　　林　清　祥
                                         法  官　　　鍾　耀　光
                                         法  官      姜  仁  脩
右  正  本  證  明  與  原  本  無  異
　　　　　　　　　　　　　　　　　　　　 法院書記官　彭　秀　玲
中　　華　　民　　國　　九十一　　　年　　　二　　　　月　　二十七　　　日
